ACORDAO-COMPLETO-2442401

ACÓRDÃO 2159/2021 ATA 4/2021 - SEGUNDA CÂMARA

VISTOS, relatados e discutidos estes autos em que se apreciam embargos de declaração opostos contra o Acórdão 11179/2020-TCU-Segunda Câmara,
ACORDAM os Ministros do Tribunal de Contas da União, reunidos em Sessão da 2ª Câmara, ante as razões expostas pelo Relator, com fundamento nos arts. 32, inciso II, e 34 da Lei 8.443/1992, em:
9.1. conhecer dos presentes embargos de declaração e, no mérito, rejeitá-los;
9.2. dar ciência da presente deliberação à recorrente e aos demais interessados.

Embargos de declaração opostos em face de decisão de negativa de provimento a recurso de reconsideração interposto contra julgamento pela irregularidade das contas, condenação em débito e aplicação de multa, adotada em tomada de contas especial instaurada em razão de irregularidades na contratação da empresa Dialog Serviços de Comunicação e Eventos Ltda. (atualmente denominada Due Promoções e Eventos Ltda.) pela Secretaria de Políticas de Promoção da Igualdade Racial  Seppir, mediante o Contrato 1/2009, decorrente da adesão à Ata de Registro de Preços 2/2009 do Instituto do Patrimônio Histórico e Artístico Nacional  Iphan, para a prestação de serviços de cerimonial e atividades afins, com fornecimento de infraestrutura e apoio logístico, em todo o território nacional, compreendendo planejamento operacional, organização, execução e acompanhamento, com ênfase ao suporte da II Conferência Nacional de Promoção da Igualdade Racial  II Conapir

Segunda Câmara

Secretaria Especial de Políticas de Promoção da Igualdade Racial da Presidência da República - Seppir.

3. Interessados/Responsáveis/Recorrentes:
3.1. Responsáveis: Due Promoções e Eventos Ltda. (06.126.855/0001-40); Edson Santos de Souza (XXX.144.467-XX); Manuela Pinho de Azevedo Souza (XXX.795.067-XX); Marcos Aurélio Reis Madeira (XXX.119.457-XX).
3.2. Recorrente: Manuela Pinho de Azevedo Souza (XXX.795.067-XX).

13.1. Ministros presentes: Bruno Dantas (Presidente), Augusto Nardes (Relator), Aroldo Cedraz e Raimundo Carreiro.
13.2. Ministros-Substitutos presentes: Marcos Bemquerer Costa e André Luís de Carvalho.

AUGUSTO NARDES

Ministro Augusto Nardes.

Tratam os autos, originariamente, de tomada de contas especial oriunda de conversão de representação formulada em razão de irregularidades na contratação da empresa Dialog Serviços de Comunicação e Eventos Ltda. (atualmente denominada Due Promoções e Eventos Ltda.) pela Secretaria de Políticas de Promoção da Igualdade Racial da Presidência da República - Seppir, mediante o Contrato 1/2009, decorrente da adesão à Ata de Registro de Preços 2/2009 do Instituto do Patrimônio Histórico e Artístico Nacional - Iphan, para a prestação de serviços de cerimonial e atividades afins, com fornecimento de infraestrutura e apoio logístico, em todo o território nacional, compreendendo planejamento operacional, organização, execução e acompanhamento, com ênfase ao suporte da II Conferência Nacional de Promoção da Igualdade Racial - II Conapir.
2.	Mediante o Acórdão 4986/2019-TCU-Segunda Câmara, da relatoria do Ministro Raimundo Carreiro, este Tribunal decidiu, entre outras medidas, julgar irregulares as presentes contas e condenar os responsáveis abaixo indicados em débito, conforme detalhamento a seguir: 
	- Edson Santos de Souza, Manuela Pinho de Azevedo de Souza, Marcos Aurélio Reis Madeira e Dialog Serviços de Comunicação e Eventos Ltda., pelo valor de R$ 257.787,18, com os acréscimos legais a partir de 22/7/2009, devido ao superfaturamento, decorrente de pagamento de serviços a preços superiores aos de mercado, referente às despesas de hospedagem, locação de espaço físico do Centro de Convenções Ulysses Guimarães e outras cuja execução não foi efetivamente comprovada (subitem 9.1.1 do Acórdão 4986/2019-TCU-Segunda Câmara) ;  
	- Edson Santos de Souza, Manuela Pinho de Azevedo de Souza e Dialog Serviços de Comunicação e Eventos Ltda., pelo valor de R$ 310.884,12, com os acréscimos legais a partir de 22/7/2009, devido ao superfaturamento, decorrente de pagamento de serviços a preços superiores aos de mercado, referente às despesas cuja execução foi efetivamente comprovada (subitem 9.1.2 do Acórdão 4986/2019-TCU-Segunda Câmara) ;	
	- Marcos Aurélio Reis Madeira, Manuela Pinho de Azevedo de Souza e Dialog Serviços de Comunicação e Eventos Ltda., pelo valor de R$ 319.768,93, com os acréscimos legais a partir de 22/7/2009, devido à ausência de comprovação da execução de despesas de hospedagem, locação de espaço físico do Centro de Convenções Ulysses Guimarães e outras (subitem 9.1.3 do Acórdão 4986/2019-TCU-Segunda Câmara) .
3.	Decidiu, também, apená-los com a multa prevista no art. 57 da Lei 8.443/1992, no valor individual de R$ 50.000,00 (subitem 9.2 do Acórdão 4986/2019-TCU-Segunda Câmara) .
4. 	Ao apreciar recursos de reconsideração interpostos por Edson Santos de Souza, Manuela Pinho de Azevedo Souza e Due Promoções e Eventos Ltda. contra o aludido decisum, este Tribunal decidiu pela manutenção da decisão condenatória, em seus exatos termos, consoante o Acórdão 11179/2020-TCU-Segunda Câmara, de minha relatoria.
5.	Apreciam-se, nesta oportunidade, embargos de declaração opostos pela Sra. Manuela Pinho de Azevedo de Souza contra essa última decisão (peça 178) , apontando a existência de contradição e omissões, com base na seguinte argumentação:
"-Da Contradição-
14. No que se refere a 'contradição', o Superior Tribunal de Justiça, através de julgado de Relatoria da Ministra Nancy Andrighi, explicitou que tal irregularidade em uma decisão existe quando 'a conclusão se apresenta em desacordo com uma proposição formulada na sua fundamentação' (STJ EDcl nos EDcl no Resp. 681.740/MG) . 
15. Dito isto, imperioso neste momento ressaltar que a motivação que justificou a condenação da Embargante é o fato de ter sido a responsável pela elaboração da planilha de custos baseada na adesão a ata de registro de preços n° 2/2009, conforme se verifica do 5° parágrafo do acórdão embargado: 
'Manuela Pinho de Azevedo Souza, pela elaboração da pesquisa de preço para respaldar a vantagem na adesão à Ata de Registro de Preços 2/2009 do Iphan em desacordo com a legislação de regência, uma vez que não foi realizada com empresas do ramo.' 
16. Porém, no transcorrer do ato decisório, consta a informação de que não foi identificado o responsável pela planilha de custo utilizada para justificar a adesão a ata de registro de preços n° 02/2009 do IPHAN. Vejamos: 
'Outrossim, ela foi juntada ao processo administrativo somente em 10/6/2009, ou seja, após a manifestação jurídica em 8/6/2009, conforme Nota SAJ 2.037/09-JAM (peça 27, fls. 89/91) , apontando a inexistência de identificação do responsável pela elaboração do termo de referência e da planilha de custos, bem como alertando sobre a ausência de manifestação técnica acerca da vantagem da contratação, relativamente aos preços ofertados, conforme exigido pelo art. 8° do Decreto 3.931/2001.' 
17. Posto desta forma, não pairam dúvidas que o acórdão combatido está contraditório, ne medida que a fundamentação apresentada está em desacordo com a conclusão especificada, demonstrando a necessidade de pronunciamento quanto a tal tema.
-Das Omissões-
18. Imperioso destacar que um dos fundamentos utilizados para afirmar que a conduta da Embargante é incorreta, é o fato de que apesar da autorização para a realização da II CONAPIR ter sido realizada através de decreto presidencial publicado no DOU em 10/10/2007, os membros da SEPPIR só deram início ao processo de contratação em junho de 2009, vinte dias antes do evento, conforme se pode verificar no 13º parágrafo do acórdão recorrido:
'Primeiro, cabe repisar que, não obstante a realização da II Conapir tivesse sido autorizada, por decreto presidencial publicado no DOU em 19/10/2007, para o período de 29 a 31/5/2008, posteriormente alterado, cm 10/11/2008, para 25 a 28/6/2009, a Seppir só deu início ao processo de contratação da empresa responsável pela organização e execução dessa conferência em junho de 2009, ou seja, cerca de vinte dias antes da data da sua realização.' 
19. Porém, a Subsecretária de Planejamento e Formulações de Políticas na SEPPIR, fora nomeada em abril de 2009, estando inserida nessa nomeação a ora Embargante na qualidade de Subsecretária, conforme especificado no 11º parágrafo do Recurso de Reconsideração, conforme se extrai do trecho abaixo: 
'A Subsecretária de Planejamento e Formulações de Políticas na SEPPIR, fora nomeada em abril de 2009, estando inserida nessa nomeação a ora Recorrente na qualidade de Subsecretária, ou seja, pouco tempo antes da data marcada para o evento programado pela autoridade máxima do Poder Executivo, demonstrando o tempo exíguo entre a data do evento e os procedimentos necessários para a sua efetivação, levando em consideração, inclusive, o fato de não terem sido adotadas as providências que garantisse a realização do evento.' 
20. A manifestação quanto a tal questão é de suma importância, uma vez que esse Órgão Julgador considerou que dentre os elementos caracterizadores para a condenação da Embargante, está a sua inércia em realizar os atos de contratação com antecedência, fato que deve ser afastado ao se verificar que a Recorrente foi empossada dias antes do evento. 
21. No que se refere a irregularidade na pesquisa de preços realizada, há outra omissão que precisa ter a manifestação expressa, conforme a seguir será demonstrado. 
22. Em determinado trecho do acórdão embargado, é atribuído a Embargante a suposta falha na pesquisa de preços, de forma a respaldar a vantagem na adesão à Ata de Registro de Preços n° 2/2009. 
23. Contudo, nos parágrafos 15°, 16° e 17° do Recurso de Reconsideração, consta justificativa que o artigo 30, §2°, inciso IV do Decreto Federal n° 3.931/2001, vigente à época dos fatos, impunha ao órgão gerenciador da licitação a realização da necessária pesquisa de preço (IPHAN) , e não o Órgão aderente (SEPPIR/PR) , o que afasta a responsabilidade da Embargante no caso específico, conforme se pode verificar da transcrição de tal trecho recursal: 
'15. Quanto a este tema, necessário neste momento, chamar atenção para o fato de que um dos fundamentos contidos no ato decisório atacado, está relacionado à suposta falha na pesquisa de preços, de forma a respaldar a vantagem na adesão à Ata de Registro de Preços n° 2/2009. 
16. Porém, o artigo 3°, §2°, inciso IV do Decreto Federal n° 3.931/2001, vigente à época dos fatos, impunha ao órgão gerenciador da licitação a realização da necessária pesquisa de preço (IPHAN) , e não o órgão aderente (SEPPIR/ PR) , conforme se extrai da transcrição da citada norma abaixo: 
'Art. 3º A licitação para registro de preços será realizada na modalidade de concorrência ou de pregão, do tipo menor preço, nos termos das Leis nº s 8.666, de 21 de julho de 1993, e 10.520, de 17 de julho de 2002, e será precedida de ampla pesquisa de mercado. (Redação dada pelo Decreto n° 4.342, de 23.8.2002) 
§ 1° Excepcionalmente poderá ser adotado, na modalidade de concorrência, o tipo técnica e preço, a critério do órgão gerenciador e mediante despacho devidamente fundamentado da autoridade máxima do órgão ou entidade. (Redação dada pelo Decreto n° 4.342, de 23.8.2002) 
§ 2° Caberá ao órgão gerenciador a prática de todos os atos de controle e administração do SRP, e ainda o seguinte: 
I - convidar, mediante correspondência eletrônica ou outro meio eficaz, os órgãos e entidades para participarem do registro de preços; 
II - consolidar todas as informações relativas à estimativa individual e total de consumo, promovendo a adequação dos respectivos projetos básicos encaminhados para atender aos requisitos de padronização e racionalização; 
III - promover todos os atos necessários à instrução processual para a realização do procedimento licitatório pertinente, inclusive a documentação das justificativas nos casos em que a restrição competição for admissível pela lei; 
IV - realizar a necessária pesquisa de mercado com vistas à identificação dos valores a serem licitados; (...) (Grifamos) 
17. Posto isto, responsabilizar a ora Recorrente por suposta irregularidade na pesquisa de preços é manifestamente ilegal, na medida que vai de encontro com a lei aplicável ao caso e em vigor no período questionado.'
24. Tal manifestação quando a mencionada norma legal é de suma importância para que não se configure no presente caso negativa de vigência a ato normativo. 
25. Desta forma, fica comprovado a necessidade de que seja realizada a manifestação pormenorizada das questões acima indicadas, ou mesmo especificado motivo de tais elementos não serem suficientes para afastar a responsabilidade da Embargante. 
-Da Conclusão-
26. Dessa forma, considerando que a contradição e as omissões acima identificadas, podem infirmar a conclusão adotada por esse órgão Julgador, está evidenciado a necessidade de correção quanto a tais elementos, tendo como base artigo 287, do Regimento c/c artigo 34, da Lei n° 8.443/92. 
-Do Pedido-
27. Diante de todo o exposto, confia a Embargante que estes Embargos de Declaração serão PROVIDOS, para que sejam sanadas a contradição e as omissões apontadas, ocasionando na manifestação expressa desse Órgão Julgador".
	É o relatório.

8.1. Alan Veríssimo Fernandes (OAB/RJ 163.469) e outros, representando Manuela Pinho de Azevedo Souza.  
8.2. Valério Alvarenga Monteiro de Castro (13398/OAB-DF) e outros, representando Due Promoções e Eventos Ltda.  
8.3. Claudismar Zupiroli (12250/OAB-DF), representando Due Promoções e Eventos Ltda. e Edson Santos de Souza.

Procuradora-Geral Cristina Machado da Costa e Silva.

EMBARGOS DE DECLARAÇÃO. CONHECIMENTO. AUSÊNCIA DE OMISSÃO, CONTRADIÇÃO E/OU OBSCURIDADE NA DELIBERAÇÃO EMBARGADA. ARGUMENTOS TENDENTES A REDISCUTIR O MÉRITO DA DELIBERAÇÃO CONDENATÓRIA. REJEIÇÃO.

TOMADA DE CONTAS ESPECIAL (TCE)

Secretaria de Recursos (Serur); Secretaria de Controle Externo da Administração do Estado (SecexAdmin).

De início, entendo que os presentes embargos de declaração devem ser conhecidos, por preencherem os requisitos de admissibilidade previstos nos arts. 32, inciso II, e 34 da Lei 8.443/1992.
2. 	Como preliminar de mérito, e a título pedagógico, observo que os embargos de declaração são, em regra, recurso integrativo, que objetivam expungir da decisão embargada os vícios da omissão, contradição ou obscuridade. Vicente Greco Filho assim define esses vícios da deliberação:
" (...) obscuridade: defeito consistente na difícil compreensão do texto da sentença e pode decorrer de simples defeito redacional ou mesmo de má formulação de conceitos, havendo obscuridade quando a sentença está incompreensível no comando que impõe e na manifestação de conhecimento e vontade do juiz.
contradição: afirmação conflitante, quer na fundamentação, quer entre a fundamentação e a conclusão, sendo que, nesses casos, a correção da sentença, em princípio, não levaria a uma verdadeira modificação da sentença, mas apenas a um esclarecimento de seu conteúdo.
omissão: caso em que a sentença é complementar, passando a resolver questão não solucionada, ganhando substância, portanto, sendo que as questões que devem ser resolvidas pelo juiz são todas as relevantes postas pelas partes para a solução do litígio, bem como as questões de ordem pública que o juiz deve resolver de ofício, como, por exemplo, a coisa julgada."  (in Direito Processual Civil Brasileiro 11ª edição, 2º Volume, Editora Saraiva, p. 259/260) .
3.	Dito isso, verifico que inexistem os vícios suscitados pela Sra. Manuela Pinho de Azevedo de Souza.
4.	De início, a embargante aponta a existência de contradição no Acórdão 11179/2020-TCU-Segunda Câmara, envolvendo as colocações contidas nos itens 5 e 17 do voto condutor desse decisum, qual seja: o item 5 indicaria que a fundamentação para sua condenação teria sido a elaboração da pesquisa de preço para respaldar a vantagem na adesão à Ata de Registro de Preços 2/2009 do Iphan em desacordo com a legislação de regência, enquanto, no item 17, constaria informação de que não teria sido identificado o responsável pela elaboração da planilha de custo utilizada para justificar a adesão à aludida ata.
5.	Ora, apoia-se a embargante em excertos isolados do voto condutor do acórdão embargado na tentativa de demonstrar incorreção na decisão adotada pelo Tribunal.
6.	Da simples leitura desse ato decisório constata-se, claramente, em que contexto se deram as colocações acima e que inexiste contradição entre elas:
"3. Em síntese, foram apuradas as seguintes irregularidades na contratação em tela: a) demora na adoção das medidas pertinentes à contratação dos serviços necessários à realização do evento, o que resultou na adesão à Ata de Registro de Preços 2/2009 do Iphan sem a adequada comprovação de vantagem e com indícios de superfaturamento; b) falhas na elaboração da pesquisa de preços para respaldar a vantagem na adesão à Ata de Registro de Preços 2/2009 do Iphan; c) superfaturamento decorrente da realização de pagamentos sem a comprovação da efetiva execução das despesas; d) superfaturamento decorrente da locação de espaço físico do Centro de Convenções Ulysses Guimarães e da execução de outros serviços com valores superiores aos de mercado.
4. Em face do [superfaturamento] apurado, foi promovida a citação solidária de Edson Santos de Souza (então Secretário Especial de Políticas de Promoção da Igualdade Racial da Seppir) , Manuela Pinho de Azevedo de Souza (então Subsecretária de Planejamento e Formulações de Políticas da Seppir) , Marcos Aurélio Reis Madeira (responsável pelo atesto da Nota Fiscal 1.787) e da empresa Dialog Serviços de Comunicação e Eventos Ltda.
5. Outrossim, foi promovida a audiência dos seguintes gestores, em razão das irregularidades indicadas:
- Edson Santos de Souza, pela demora na adoção das medidas pertinentes à contratação dos serviços necessários à realização da II Conapir, o que resultou na adesão à Ata de Registro de Preços 2/2009 do Iphan sem adequada comprovação de vantagem e com indícios de superfaturamento;
- Manuela Pinho de Azevedo Souza, pela elaboração da pesquisa de preço para respaldar a vantagem na adesão à Ata de Registro de Preços 2/2009 do Iphan em desacordo com a legislação de regência, uma vez que não foi realizada com empresas do ramo.
6. Após analisar as defesas acostadas aos autos, este Tribunal decidiu, mediante o Acórdão 4986/2019-TCU-Segunda Câmara, da relatoria do Ministro Raimundo Carreiro, julgar irregulares as presentes contas e condenar os responsáveis em débito, nos seguintes termos: 
 (...) 
8. Examinam-se, nesta oportunidade, recursos de reconsideração interpostos por Edson Santos de Souza, Manuela Pinho de Azevedo Souza e Due Promoções e Eventos Ltda. contra o aludido decisum (peças 142, 144 e 145) .
 (...) 
12. No mérito, manifesto-me de acordo com a proposta apresentada pela unidade técnica, a qual contou com a anuência do douto Parquet e cujas análises e conclusões adoto como razões de decidir, à exceção do provimento parcial do recurso interposto pelo Sr. Edson Santos de Souza, o qual entendo que deva ser rejeitado, pelas razões expostas a seguir.
13. Primeiro, cabe repisar que, não obstante a realização da II Conapir tivesse sido autorizada, por decreto presidencial publicado no DOU em 19/10/2007, para o período de 29 a 31/5/2008, posteriormente alterado, em 10/11/2008, para 25 a 28/6/2009, a Seppir só deu início ao processo de contratação da empresa responsável pela organização e execução dessa conferência em junho de 2009, ou seja, cerca de vinte dias antes da data da sua realização.
14. Tal processo culminou na adesão à Ata de Registro de Preços 2/2009 do Iphan, assinada pela empresa Dialog Serviços de Comunicação e Eventos Ltda., em que pese houvesse à época outras atas em vigor contando com valores bem menores do que aqueles ofertados pela aludida empresa, o que resultou na contratação de preços desvantajosos para a Administração.
15. Ressalte-se que, após a publicação no DOU, em 4/6/2009, do registro de preços realizado pelo Iphan, a Seppir levou apenas 13 dias para concluir todo o processo de adesão à essa ata e de contratação da empresa Dialog Serviços de Comunicação e Eventos Ltda., incluindo a realização de pesquisa de preços para amparar a adesão e a análise jurídica prévia dessa contratação.
16. Ademais, tal pesquisa, consistente nos pedidos de orçamento efetuados por meio do Ofício 80-SUBPLAN/LOG/SEPPIR/PR, de 5/6/2009, e dos Ofícios 81 e 84-SUBPLAN/LOG/SEPPIR/PR, ambos de 8/6/2009, abarcou, sem justa razão, apenas empresas não atuantes no ramo de serviços de organização de feiras, congressos, exposições e festas, ou seja, não se fundou em cotações válidas, não servindo, por isso, para respaldar a alegada vantagem nessa adesão.
17. Outrossim, ela foi juntada ao processo administrativo somente em 10/6/2009, ou seja, após a manifestação jurídica em 8/6/2009, conforme Nota SAJ 2.037/09-JAM (peça 27, fls. 89/91) , apontando a inexistência de identificação do responsável pela elaboração do termo de referência e da planilha de custos, bem como alertando sobre a ausência de manifestação técnica acerca da vantagem da contratação, relativamente aos preços ofertados, conforme exigido pelo art. 8º do Decreto 3.931/2001.
18. Referido dispositivo, juntamente com a Lei 8.666/1993, permite que órgãos públicos se beneficiem da utilização da ata de registro de preços desde que tal adesão se mostre vantajosa para a instituição pública, o que não ocorreu no presente caso.
19. Em que pese a ressalva contida no aludido parecer jurídico, recebido pela Seppir em 15/6/2009, o Contrato 1/2009 foi celebrado no dia seguinte, em 16/6/2009, ou seja, apenas nove dias antes da abertura da II Conapir.
20. Não se pode desconsiderar, ademais, que, segundo apurado, cerca de cinco meses antes da realização do Pregão Eletrônico Iphan 2/2009, que resultou na ata de registro de preços em questão, e da celebração do Contrato 1/2009, a locação de espaço físico do Centro de Convenções Ulysses Guimarães já estava pré-reservada à aludida empresa para a data definida para a realização da II Conapir.
21. Ante todo o contexto apontado acima, concluiu-se pela ocorrência de irregularidades na celebração e na execução do Contrato 1/2009, que possibilitou a ocorrência do superfaturamento na execução dos serviços atinentes à realização da II Conapir, as quais resultaram em prejuízo aos cofres públicos. 
22. A responsabilidade do Sr. Edson Santos de Souza para o cometimento dos atos considerados irregulares decorreu de sua omissão/negligência na condução do processo de contratação do apoio à realização do evento, que culminou com a adesão à ata do Iphan, e do fato de ter sido o gestor responsável pela assinatura do Contrato 1/2009 com sobrepreço.
23. Já a Sra. Manuela Pinho de Azevedo Souza foi responsabilizada por ter atuado como ordenadora de despesas, tendo sido responsável pela elaboração da pesquisa de preço que respaldou a alegada vantagem na adesão à ata de registro de preços do Iphan, pela solicitação de adesão a essa ata, pela determinação da contratação da empresa Dialog Serviços de Comunicação e Eventos Ltda. e do empenho em favor dessa empresa e pela autorização da realização dos serviços contidos na Proposta Comercial 1.563/2009, no valor de R$ 3.652.148,03, que culminou com o pagamento da referida quantia à contratada".
7.	Ou seja, tem-se que o processo administrativo objetivando a adesão à ata de registro de preço em tela foi submetido à apreciação do setor jurídico contendo uma planilha de custos sem a necessária identificação do responsável pela sua elaboração e sem que nele houvesse uma manifestação técnica acerca da vantagem da contratação, relativamente aos preços ofertados, motivos para ressalva quanto ao seu prosseguimento pelo parecerista jurídico. É o que consta no item 17 do voto condutor do acórdão embargado.
8.	Somente após tal manifestação é que foi anexada ao citado processo uma pesquisa de preços realizada pela embargante, a título de comprovação da vantajosidade da contratação. Tal pesquisa foi considerada inadequada por este Tribunal como parâmetro para definição de preços relativos à organização de eventos, por ter sido obtida junto a empresas não pertencentes a esse ramo, em infringência à legislação aplicável à espécie, o que deu ensejo à audiência da embargante. É do que trata o item 5 do voto condutor do acórdão embargado.
9.	Não há, destarte, afirmações conflitantes na decisão adotada.
10.	A embargante alega, ainda, que este Tribunal teria incorrido em omissão por não ter se pronunciado, no acórdão embargado, sobre a alegação recursal de que teria sido nomeada para o cargo de Subsecretária de Planejamento e Formulações de Políticas na Seppir em abril de 2009, ou seja, pouco antes da data marcada para o evento em questão (cerca de três meses) , tempo esse exíguo para a adoção dos procedimentos necessários para tal.
11.	Alega, também, outra omissão deste Tribunal, decorrente da ausência de exame da alegação recursal de que o art. 3º, §2°, inciso IV, do Decreto Federal 3.931/2001, vigente à época dos fatos, imporia a realização da necessária pesquisa de preço ao Iphan, órgão gerenciador da licitação, e não à Seppir, órgão aderente, o que afastaria a sua responsabilidade no caso específico.
12.	Inexistem as omissões suscitadas.
13.	Isso porque constou expressamente na instrução da unidade técnica (peça 160) que apreciou o recurso apresentado pela responsável na fase anterior do feito, a qual foi transcrita no relatório condutor do acórdão embargado e cujos fundamentos foram por mim adotados como razões de decidir, o exame de tais alegações recursais, conforme se constata abaixo:
"7.	Desconstituição do débito por ausência de responsabilidade
 (...) 
7.2. Manuela Souza também alega ausência de responsabilidade por motivos diversos. Com efeito (peça 144, p. 4-9) :
a) preliminarmente, no contexto dos fatos discutidos nos autos:
a.1) a realização do II CONAPIR foi determinada pelo então Presidente da República, por meio de Decreto, inicialmente, entre os dias 29 a 31/5/2008, posteriormente alterado para o período entre 25 e 28/6/2009;
a.2) a nomeação da recorrente se deu em abril de 2009 de forma que houve exiguidade de tempo entre a realização daquele evento e os procedimentos necessários para a sua efetivação;
a.3) no âmbito da SEPPIR não havia comissão de licitação ou setor jurídico, indicando a precariedade do órgão para dar cumprimento à demanda presidencial;
a.4) não foi utilizado o mecanismo da contratação emergencial pois já havia a adesão ao Pregão Eletrônico de Registro de Preços 2/2009 do IPHAN com a contratação da empresa Dialog;
b) há imputação no acórdão recorrido quanto à falha na pesquisa de preços de forma a respaldar a vantagem na adesão à ARP 2/2009. No entanto, o art. 3º, § 2º, inciso IV do Decreto 3.931/2001, vigente à época, impunha ao órgão gerenciador da licitação a realização da necessária pesquisa de preços;
c) assim, a responsabilização da recorrente é manifestamente ilegal;
d) a hipótese reversa infringe, no entender de pensadores da área jurídica, infringência aos princípios da Segurança Jurídica e da Unidade do Direito;
e) no presente caso concreto:
 (...) 
esta Corte de Contas, simplesmente negou vigência ao artigo 3°, §2°, inciso IV do Decreto Federal n° 3.931/2001, que estava em vigor à época dos fatos. E que não se venha alegar que a aplicação do referido artigo deve ocorrer de acordo com cada caso, posto que se assim fosse, haveria um desrespeito aos Princípios acima identificados, bem como a ocorrência da limitação da norma legal, ou seja, o Tribunal de Contas da União está restringindo o onde a lei não o faz; e
f) além disso, o entendimento por parte deste Tribunal de que a mencionada ARP era ilegal foi posterior aos atos inquinados, prevalecendo, até então, a presunção de veracidade e de legitimidade.
Análise:
 (...) 
7.4. Também não se acolhem as alegações de Manuela Souza em face dos seguintes apontamentos:
7.4.1. O interregno de tempo entre a nomeação da recorrente e a realização do II CONAPIR (25/6/2009) foi superior a 80 dias, prazo hábil para adotar todas as medidas administrativas apta à realização do evento com observância ao necessário princípio da economicidade.
7.4.2. Já era de conhecimento da recorrente que a Seppir era uma secretaria vinculada à Presidência da República e que o setor jurídico daquele órgão estava a cargo dos Assuntos Jurídicos da Casa Civil da Presidência da República. Ou seja, não se pode aceitar o argumento de que a Seppir era órgão precário quanto à assessoria jurídica. 
7.4.3. A ausência de comissão de licitação também já era de seu conhecimento uma vez que não se justifica a sua existência em uma secretaria com baixo grau de contratações. 
7.4.4. Não há controvérsia quanto à iniciativa da recorrente em solicitar a adesão à ARP 2/2009 do IPHAN, conforme consta no Ofício 76/2009-SUBPLAN/LOG/SEPPIR/PR (peça 1, p. 11, do TC Processo 023.933/2009-5) , faltando apenas 20 dias para a realização do evento, sem a necessária comprovação da vantagem, nos termos da parte final do art. 8º do Decreto 3.931/2001, e não adotando nenhuma providência quanto o alerta emitido pela parecerista jurídico (peça 2, p. 48, item 5, do TC Processo 023.933/2009-5) , verbis: 
 (...) 
5. Impende consignar, por oportuno, que ainda não existe no procedimento manifestação da área técnica responsável da SEPIR/PR, sobre o tema, principalmente no que pertine a vantagem para contratação dos serviços, relativamente e aos preços ofertados, objetivando o cumprimento do disposto no art. 8° do Decreto 3.931, 19 de setembro de 2001, de todo imprescindível para perfeita instrução do feito.
7.4.5. A recorrente afirma que a imputação dela no âmbito do acórdão recorrido é flagrantemente ilegal, pois, nos termos do disposto no art. 3º, § 2º, inciso IV do Decreto 3.931/2001 competia ao IPHAN a pesquisa de preços. Um dispositivo de um decreto não pode afastar outro dispositivo do mesmo decreto, reza a parte final do caput do art. 8º do mencionado decreto que:
Art. 8º A Ata de Registro de Preços, durante sua vigência, poderá ser utilizada por qualquer órgão ou entidade da Administração que não tenha participado do certame licitatório, mediante prévia consulta ao órgão gerenciador, desde que devidamente comprovada a vantagem. 
7.4.6. Ora, é de conhecimento médio de que a norma não contém palavras vazias. A legalidade da adesão à ata de registro de preços só poderia ser aceita se houvesse a efetiva comprovação de que era vantajosa para a Seppir. 
7.4.7. Assim, se a recorrente não deu cumprimento a esse dispositivo, conduta agravada pelo seu conhecimento que foi expressamente objeto de alerta no parecer jurídico, assumiu os riscos que acabaram por redundar na instauração do presente processo de TCE.
7.4.8. Dito por outras palavras, a responsabilidade da recorrente, ao contrário do que alega, é manifesta, sendo certo que os institutos da presunção de veracidade e de legitimidade admitem prova em sentido contrário, que é que foi feito considerando os elementos contidos nestes autos".
14.	Segundo entendimento pacífico deste Tribunal, não há omissão apta ao acolhimento de embargos de declaração quando a matéria é enfrentada na instrução da unidade técnica e/ou no parecer do Ministério Público junto a este Tribunal que constam do relatório e integram as razões de decidir da deliberação embargada. Nessa linha, destaco o Acórdão 1118/2017-TCU-Segunda Câmara, de minha relatoria.
15.	Destarte, as questões acima foram adequadamente apreciadas na fase anterior do feito, não havendo que se falar em omissão no acórdão embargado.
16. 	Diante disso, sou pela rejeição dos presentes embargos declaratórios.
17.	Cabe ressaltar, por fim, que a Sra. Manuela Pinho de Azevedo Souza foi citada solidariamente nestes autos por ter atuado como ordenadora de despesas, tendo sido responsável pela elaboração da pesquisa de preço que respaldou a alegada vantagem na adesão à ata de registro de preços do Iphan, pela solicitação de adesão a essa ata, pela determinação da contratação da empresa Dialog Serviços de Comunicação e Eventos Ltda. e do empenho em favor dessa empresa e pela autorização da realização dos serviços contidos na Proposta Comercial 1.563/2009, no valor de R$ 3.652.148,03, que culminou com o pagamento da referida quantia à contratada.
18.	Sua conduta contribuiu, diretamente, para a ocorrência de dano aos cofres públicos, o que fundamentou sua condenação em débito e apenação com a multa proporcional pelo Tribunal.
19.	Quanto à sua audiência, não obstante a defesa apresentada não tenha logrado descaracterizar a irregularidade objeto desse chamamento (elaboração da pesquisa de preço para respaldar a vantagem na adesão à Ata de Registro de Preços 2/2009 do Iphan em desacordo com a legislação de regência) , não lhe foi aplicada a multa cabível em caso de grave infração legal (art. 58, inciso II, da Lei 8.443/1992) , porque já lhe estava sendo imputada apenação mais gravosa (art. 57 da Lei 8.443/1992) .
	Ante os fundamentos expostos, VOTO no sentido de que o Tribunal adote o Acórdão que ora submeto à deliberação deste Colegiado.
TCU, Sala das Sessões Ministro Luciano Brandão Alves de Souza, em 23 de fevereiro de 2021.
Ministro JOÃO AUGUSTO RIBEIRO NARDES 
Relator